【裁判字號】    94,訴,1000
【裁判日期】    950323
【裁判案由】    塗銷抵押權登記
【裁判全文】
臺灣桃園地方法院民事判決              94年度訴字第1000號
原      告  甲○○
                        號
訴訟代理人  莊立群律師
            蔡惠子律師
被      告  乙○○○
            丙○○
            丁○○
            戊○○
上列1人
訴訟代理人  陳文雄律師
上列當事人間請求塗銷抵押權登記事件，於民國95年3 月9 日言
詞辯論終結，本院判決如下：
    主  文
被告應將原告所有坐落桃園縣龜山鄉○○○○段五一五、四六五
之五六地號土地，由桃園縣桃園地政事務所以桃資登字第四二三
四八○號，於民國九十三年八月六日登記設定新台幣佰陸拾萬
元之抵押權登記予以塗銷。
訴訟費用由被告負擔。
    事實及理由
一、本件被告乙○○○、丙○○、丁○○未於最後言詞辯論期日
    到場，核無民事訴訟法第386 條各款所列情形，爰依原告聲
    請由其一造辯論而為判決。
二、本件原告起訴主張：其於民國90年間起曾多次向經營地下錢
    莊之被告丙○○及妻周承賢借款，並均按期清償，迨至93年
    4 月16日借款新台幣（下同）100 萬元，被告丙○○要求於
    未載明債權人、借款金額及利息、清償日期之制式借款契約
    書之債務人欄下簽名、捺指印，並簽發發票日93年4 月16日
    、未記載到期日、面額100 萬元之本票1 紙及面額50萬元支
    票2 紙，及簽發面額各為3 萬7,500 元、4 萬元不等之支票
    數紙以給付借款利息，另要求原告質押所有坐落桃園縣龜山
    鄉○○○○段515 、465-56地號所有權狀正本、印鑑章、印
    鑑證明。原告從未同意以前開土地設定抵押權，然原告嗣經
    發現前開土地竟於93年8 月6 日遭設定抵押權360 萬元予被
    告之父簡清榮，查原告與簡清榮並不認識，遑論與其有何金
    錢往來，且原告向被告丙○○借款金額不過100 萬元，而前
    開抵押權設定契約書上所載立約日期係93年6 月1 日，斯時
    原告正因涉及他案誣告罪嫌而遭臺灣桃園地方法院檢察署向
    本院聲請收押禁見獲准，羈押期間自93年5 月18日起至同年
    7 月8 日止始解押出監，則原告何能於羈押期間之93年6 月
    1 日與簡清榮合意簽定抵押權設定契約書，並委託他人代辦
    抵押權登記，顯然前開抵押權設定契約書係屬偽造。爰依民
    法侵權行為、不當得利或民法第767 條之規定，提起本件訴
    訟，並聲明：如主文所示。
三、被告戊○○、丁○○則以：原告係於93年間曾向被告之父簡
    清榮借款360 萬元，並書立借款契約書及簽發前開本票交予
    簡清榮收執，另簽立面額各為3 萬7,500 元之支票6 紙、4
    萬元之支票5 紙以給付前開借款利息，另交付其所有土地所
    有權狀、印鑑章及印鑑證明予簡清榮設定系爭抵押權，顯然
    原告與簡清榮間確係有借款債務關係存在。又本件抵押權登
    記原因係發生於93年6 月1 日，雖當時原告正被羈押在桃園
    看守所中，惟原告前既已交付其所有土地所有權狀、印鑑章
    及印鑑證明等證件予簡清榮，原告本身從事放款相關業務工
    作，甚知權狀、印鑑證明等重要證件同時交予他人之通常目
    的、用途及嚴重性為何，顯然原告自已知悉並同意設定系爭
    抵押權，而辦理抵押權登記亦無庸設定義務人即原告親自到
    場之必要，委託他人代理辦理即可，故抵押權設定契約書記
    載之簽定日期原告雖受羈押中，然不足推論系爭抵押權設定
    契約書係屬偽造。另據原告於本件訴訟中提出之和解書而觀
    ，既有專業律師擔任見證人，惟其上僅記載原告已清償被告
    丙○○190 萬元，卻未見本件債務總額多少、已清償多少、
    餘多少未清償等隻字片語之記載，且前開本票、借款契約書
    等證件，猶仍由被告戊○○持有中，卻未見原告於清償借款
    債務同時向被告索回，顯然被告丙○○並非本件借款之債權
    人。再者，本件抵押權登記係設定一般抵押權360 萬元，與
    本金最高限額抵押權有別，縱認原告已清償190 萬元之借款
    予被告屬實，惟在抵押權360 萬元之債權未獲全部清償前，
    原告本件請求塗銷抵押權登記，顯非有理等語，資為抗辯，
    並聲明：駁回原告之訴。
四、原告主張其所有坐落桃園縣龜山鄉○○○○段515 、465-56
    地號土地，於93年6 月1 日經申請設定抵押權360 萬元予簡
    清榮，經桃園縣桃園地政事務所以資登字第423480號收件，
    於同年8 月6 日登記完成等情，有原告提出土地登記謄本、
    抵押權設定登記申請書為證，且為被告所不爭執，應堪信為
    真正。
五、原告主張系爭抵押權係屬偽造，其未同意系爭土地設定抵押
    權予簡清榮，且與抵押權人簡清榮間並無債權債務關係，被
    告則以前揭情詞置辯，茲本件之爭點為原告是否與簡清榮間
    合意就原告所有系爭土地設定系爭抵押權？
（一）按當事人主張有利於己之事實者，就其事實有舉證之責任
      ，民事訴訟法第277 條前段定有明文。被告抗辯原告與簡
      清榮間曾合意設定系爭抵押權，原告否認之，是被告就原
      告與簡清榮合意設定系爭抵押權乙節，應負舉證之責。經
      查，被告抗辯系爭抵押權設定契約書上蓋有原告印文乙節
      ，固為原告所不爭執，然查，原告因就本件被告丙○○重
      利案件涉嫌偽證、誣告等犯行，經臺灣桃園地方法院檢察
      署聲請本院准予羈押禁見獲准，羈押期間自93年5 月18日
      起至同年7 月8 日止，有原告提出在監在押資料表為證，
      且為被告所不爭執。又稽之系爭抵押權設定契約書係於93
      年6 月1 日簽立，並於同日由代理人即本件被告戊○○申
      請登記，斯時原告既猶因案羈押禁止中，自無可能於當日
      簽立該契約書，是原告主張系爭抵押權設定契約書非其所
      簽立，堪予採信。被告又抗辯系爭抵押權設定契約書係於
      借款時事先書立，日期事後載入云云，惟被告所辯系爭抵
      押權係原告為擔保向簡清榮借款360 萬元而設定，苟係如
      此，依常情而論，該借款契約書及抵押權設定契約書應均
      係原告向簡清榮借款時書立，即原告於其上之簽名及所蓋
      印文應屬相同，惟經比對前開借款契約書及抵押權設定契
      約書，前開借款契約書上原告係簽名及捺指印，而系爭抵
      押權設定契約書則蓋印章，並無原告簽名，有違常情，顯
      然系爭抵押權設定契約書與前開借款契約書應非同時書立
      ，是被告此部分之抗辯亦無足採。
（二）被告復抗辯簡清榮持有原告所簽立之借款契約書，足見原
      告確向簡清榮借款360 萬元而同意設定系爭抵押權云云，
      原告對於該借款契約書上簽名及指印之真正固不否認，惟
      主張其因向被告丙○○借款，經被告丙○○要求於債權人
      、借款金額、利息、清償日期處均空白之借款契約書上簽
      名及捺指印，並無向簡清榮借款360 萬元。按消費借貸為
      要物契約，以金錢之交付為契約生效要件，原告既否認收
      到系爭借款360 萬元，依舉證分配原則，應由被告就借貸
      之合意及交付借款之事實負舉證責任。經查，被告抗辯系
      爭抵押權為一般抵押權，既經登記完成表示抵押權人已經
      交付借款，否則抵押人不可能同意登記云云，然私人間借
      款而約定設定抵押權為擔保者，借款人要求先行完成抵押
      權登記以確保債權受償，迨完成抵押權登記後始行交付借
      款，乃事所恆見，被告抗辯一般抵押權之設立登記完成足
      以推論借款交付之事實，要非可採。被告復抗辯：系爭借
      款契約書末尾載有「收訖新台幣佰陸拾萬元正」，並經
      原告在簽收人欄簽認，足認原告已收受借款360 萬元云云
      ，惟觀之系爭借款契約書上借款人即原告之簽名部分之筆
      跡與借款金額、利息、清償日期、收訖金額等處書寫筆跡
      全然不同，顯非出於同一人所為，且系爭借款契約書既有
      供記載收訖借款時間之「民國（空白）年（空白）月（空
      白）日收訖」欄位，然僅於年份處填載93年，月、日處則
      為空白，顯然原告於系爭借款契約書簽收人欄簽名時，並
      未實際收受借款金額360 萬元，否則於記載收訖借款時間
      時大可將實際收受借款之年月日載入，何以就收訖借款之
      月日付之闕如？參以被告丙○○及其妻周承賢因從事地下
      錢莊放款牟取重利之犯行，經本院刑事判決判處有罪在案
      ，渠等於放款時均係要求借款人預先書立空白借款契約書
      、切結書、買賣契約書、十行紙等文件，事後再記載借款
      債權人資料，唆使經記載為債權人之人出面誣告、偽證借
      款人涉有詐欺犯行，以遂其追討借款債務之目的，有原告
      提出臺灣桃園地方法院檢察署檢察官92年度偵字第1271
      、64 40 、6773、9208、10598 、15673 號、93年度偵字
      第374 、1820、2881、4529、7867、8747號起訴書及本院
      93年度訴字第1090號宣示判決筆錄、93年度訴字第1090號
      刑事判決為證，核與原告所主張於向被告丙○○借款時，
      受要求於空白之系爭借款契約書預先簽名，手法如出一輒
      ，是原告主張除其簽名部分係借款時書立外，其餘手寫內
      容均係他人事後記載乙節，應非虛妄。
（三）被告又抗辯原告於借款時同意交付所有權狀正本、印鑑證
      明，足見同意設定系爭抵押權云云，查簡清榮及丙○○從
      事放款牟取重利，於借款時除要求借款人書立借據及簽發
      本票、支票外，常亦併要求借款人質押提出不動產所有權
      狀以為擔保，有原告提出最高法院92年度台上字第2309號
      民事判決、前開起訴書及本院宣示判決筆錄、刑事判決為
      證，而被告就其抗辯原告與被告丙○○共同從事放款業務
      ，明知交付所有權狀、印鑑證明係供設定抵押權乙節，亦
      未舉證以實其說，是徒由原告同意交付系爭土地所有權狀
      正本及印鑑證明，亦不足認原告同意設定系爭抵押權。
六、綜上所述，被告就原告與簡清榮間合意設定系爭抵押權乙節
    ，無法證明，是原告主張其未曾與簡清榮間合意設定系爭抵
    押權，為可採信。按所有人對於妨害其所有權者，得請求除
    去之，民法第767 條中段定有明文。本件原告為系爭土地所
    有人，其未與簡清榮合意於系爭土地設定系爭抵押權，然系
    爭土地外觀上存有系爭抵押權登記，此顯有礙原告對系爭土
    地所有權之圓滿實現，又簡清榮業已死亡，被告等人均為簡
    清榮之法定繼承人，為被告所不爭執，從而，原告依民法第
    767 條中段規定及繼承之法律關係，請求被告將系爭抵押權
    登記予以塗銷，為有理由，應予准許。
七、本件判決之基礎已臻明確，兩造其餘之攻擊防禦方法及舉證
    ，核與判決無影響，毋庸一一論述，併此敘明。
八、據上論結，本件原告之訴為有理由，依民事訴訟法第385 條
    第1 項前段、第78條、第85條第1項前段，判決如主文。
中    華    民    國    95    年    3     月    23    日
                  民事第一庭    法  官  賴惠慈
以上正本係照原本作成
如對本判決上訴，須於判決送達後20日內向本院提出上訴狀
中    華    民    國    95    年    3     月    24    日
                                書記官  黃泰能


司法院資訊處製作；財團法人民間司法改革基金會備份。
